【裁判字號】    97,消債更,1048
【裁判日期】    971127
【裁判案由】    更生事件
【裁判全文】
臺灣臺南地方法院民事裁定          97年度消債更字第1048號
債  務  人  甲○○
上列當事人因消費者債務清理事件聲請更生，本院裁定如下：
    主    文
聲請駁回。
聲請費用由債務人負擔。
    理    由
一、本件聲請意旨略以：債務人甲○○有不能清償債務之情事，
    且其無擔保或無優先權之債務總額未逾新臺幣（下同）1,20
    0萬元，復未經法院裁定開始清算程序或宣告破產，前雖與
    債權金融機構成立債務協商，然因債務人目前每月收入約27
    ,000元，扣除依協商條件應清償之月付金之後，無法維持最
    低基本生活，且因2名子女之成長而增加扶養費之支出，故
    無法依協商條件清償協商額，債務人因不可歸責於己之事由
    ，致履行顯有重大困難，為此，依消費者債務清理條例提出
    本件更生之聲請等語。
二、按債務人與金融機構協商成立者，不得聲請更生或清算，但
    因不可歸責於己之事由，致履行顯有重大困難者，不在此限
    ；本條例施行前，債務人依金融主管機關協調成立之中華民
    國銀行公會會員辦理消費金融案件無擔保債務協商機制與金
    融機構成立之協商，準用前項之規定，消費者債務清理條例
    第151條第5項、第6項亦分別有明文規定。衡諸債之關係，
    係以當事人間之信賴關係為基礎，為社會經濟組織之重要支
    柱，故當事人於以法律行為追求自己之利益之際，亦應顧及
    對方之利益，並考量債權債務在社會上之作用，本於誠實及
    信用之原則，行使債權及履行債務。是對於已陷入經濟上困
    境之消費者，若任其於惡性循環之債務窘境中生存，將衍生
    嚴重之社會問題，難以維持安定之社會經濟秩序，故為兼顧
    債權人、債務人雙方之利益，對陷於經濟上困境之消費者，
    乃允其於消費者債務清理條例施行後，得選擇以重建型之更
    生程序或清算型之清算程序清理其債務，藉以妥適調整債務
    人與債權人及其他利害關係人間之權利義務關係，保障債權
    人獲得公平受償，並謀求消費者經濟生活之重建復甦機會。
    惟對於已與金融機構協商成立，或於本條例施行前，已依金
    融主管機關協調成立之中華民國銀行公會會員辦理消費金融
    案件無擔保債務協商機制與金融機構成立協商之債務人，若
    非因不可歸責於己之事由，致履行顯有重大困難，僅係為圖
    謀減免債務，而不為債務之履行，自有違債權契約為誠信契
    約之本旨，故依消費者債務清理條例第151條第6項準用同條
    第5項前段之規定，不得聲請更生或清算，始能避免肇致道
    德危險。次按聲請更生或清算不合程式或不備其他要件者，
    法院應以裁定駁回之，但其情形可以補正者，法院應定期間
    先命補正，消費者債務清理條例第8條定有明文。
三、經查：
(一)、債務人甲○○前於消費者債務清理條例施行前，依金融主管
    機關協調成立之中華民國銀行公會會員辦理消費金融案件無
    擔保債務協商機制與金融機構於民國（下同）95年9月4日成
    立協商，當時債務人之無擔保債務總額為2,303,019元，雙
    方約定債務人每月應償還款項合計為19,192元，債務人自95
    年10月10日起開始依約繳款，繳款17期至19期不等，於96年
    10月之後陸續毀諾，迄今尚欠如附表所示之債權金額等情，
    已據債務人提出協議書及無擔保債務還款計劃為證，且有各
    該債權銀行民事陳報狀附卷可稽，堪信為真實。
(二)、次查，債務人與其配偶共育有2名子女（9歲、7歲），債務
    人96年度薪資、獎金及其他所得為408,742元；又其現任職
    於第三人帝寶工業股份有限公司，平均每月薪資金額約38,2
    92元；而債務人之配偶則於大榮汽車貨運股份有限公司任職
    ，投保薪資31,800元，96年度薪資所得為425,662元；此有
    債務人郵局帳戶交易清單、勞保局電子閘門查詢作業被保險
    人投保資料查詢及稅務電子閘門財產所得調件明細表在卷足
    憑。本件審酌我國97年度最低生活費標準為每人9,829元，
    有歷年最低生活費一覽表在卷足佐，惟上開生活費標準係按
    照政府公布最近一年平均每人消費支出（包含食品費、衣著
    鞋襪費、房租水電費、家居管理費、醫療保健費、交通通訊
    費、娛樂教育費及雜項支出）百分之60訂定，而成人部分之
    基本生活費用依此標準計算，雖屬適當，然子女部分既係依
    附於父母提供之住所共同生活，且其日常生活較為單純，是
    其基本生活費用當與成人之基本生活費用不同（如房租費、
    家居管理費、通訊費等費用項目即非年幼子女基本生活所需
    費用項目），因之年幼子女基本生活費用應參酌96年度每人
    免稅額77,000元計算每人每月基本生活所需約6,500元為適
    當。是依此計算，債務人及其應負擔之子女每人每月基本生
    活費用合計約16,329元【計算式：9829×1＋6500×2÷2（
    債務人與配偶各負擔2分之1）=16329】，則債務人每月薪資
    所得扣除每月應負擔之基本生活費用後之餘額，並非不能履
    行債務人依債務協商約定每月應償還之款項19,192元。況且
    ，負扶養義務者有數人而其親等同一時，應各依其經濟能力
    ，分擔義務，此觀民法第1115條第3項規定即明。是若債務
    人因需償還其無擔保債務，致其經濟能力較差，亦非不得由
    經濟能力最佳之配偶負擔較多之子女扶養義務。是故，依債
    務人之前揭收入及財產狀況，難謂債務人於與金融機構之債
    權人協商成立後，有因不可歸責於債務人致履行顯有重大困
    難之事由存在。
四、綜上所述，債務人於消費者債務清理條例施行前，既已與金
    融機構之債權人依金融主管機關協調成立之中華民國銀行公
    會會員辦理消費金融案件無擔保債務協商機制成立協商，且
    又無因不可歸責於己致履行顯有重大困難之事由，則其聲請
    更生，顯然違背消費者債務清理條例第151條第6條準用同條
    第5項前段之規定，且上開欠缺又屬無從補正，從而，依上
    開說明，應予駁回其更生之聲請，爰裁定如主文。
中    華    民    國    97    年    11    月    27    日
              民事第三庭    法      官  張季芬
上為正本係照原本作成。
如不服本裁定，應於裁定送達後10日內，以書狀向本院提出抗告
，並繳納抗告費新臺幣1千元。
中    華    民    國    97    年    11    月    27    日
                            書  記  官  顏惠華
 附表：債務人之債權人名稱、債權金額
┌───┬─────────┬─────────────┐
│編號  │債權人名稱        │現存實際債權金額（新台幣）│
├───┼─────────┼─────────────┤
│1     │第一商業銀行      │債務人目前積欠信用卡帳款12│
│      │股份有限公司      │6,814元（含本金109,269元、│
│      │                  │自97年2月11日起至97年9月2 │
│      │                  │日止利息11,145元、違約金5,│
│      │                  │400元及費用1,000元）。    │
├───┼─────────┼─────────────┤
│2     │台北富邦商業銀行  │547,223元（依債務人主張之 │
│      │股份有限公司      │債權數額列計）。          │
├───┼─────────┼─────────────┤
│3     │國泰世華商業銀行  │債務人尚積欠信用卡款項127,│
│      │股份有限公司      │774元。                   │
├───┼─────────┼─────────────┤
│4     │台灣中小企業銀行  │債務人尚積欠信用卡本金45,8│
│      │                  │55元，利息、違約金計至95年│
│      │                  │8月7日止。                │
├───┼─────────┼─────────────┤
│5     │渣打國際商業銀行  │債務人尚積欠消費借貸款項30│
│      │股份有限公司      │2,865元，及自97年3月11日起│
│      │                  │至清償日止按利率年息百分之│
│      │                  │5.86計算之利息，暨自97年4 │
│      │                  │月11日起至清償日止，逾期6 │
│      │                  │個月以內者，按上開利率百分│
│      │                  │之10，超過6個月以上者，按 │
│      │                  │上開利率百分之20計付之違約│
│      │                  │金。                      │
├───┼─────────┼─────────────┤
│6     │京城商業銀行      │101,015元（依債務人主張之 │
│      │股份有限公司      │債權數額列計）。          │
├───┼─────────┼─────────────┤
│7     │稻江商業銀行      │債務人截至目前，尚積欠本金│
│      │股份有限公司      │222,324元，及自97年2月20日│
│      │                  │起至清償日止按年利率11.98%│
│      │                  │計算之利息違約金。        │
├───┼─────────┼─────────────┤
│8     │聯邦商業銀行      │債務人尚積欠信用卡款項32,1│
│      │股份有限公司      │33元。                    │
├───┼─────────┼─────────────┤
│9     │遠東國際商業銀行  │債務人尚積欠信用卡本金105,│
│      │股份有限公司      │499元、自97年2月10日起至97│
│      │                  │年9月18日止，以本金金額按 │
│      │                  │19.71%計算之利息12,590元、│
│      │                  │自97年2月10日起至97年9月18│
│      │                  │日止，以每月1,000元計算之 │
│      │                  │違約金8,000元、支付命令裁 │
│      │                  │判費1,000元及強制執行費1,0│
│      │                  │30元。                    │
├───┼─────────┼─────────────┤
│10    │玉山銀行          │債務人截至目前為止，尚積欠│
│      │信用卡事業處      │信用卡帳款28,684元（含本金│
│      │                  │23,491元、利息2,343元、違 │
│      │                  │約金2,850元）。           │
├───┼─────────┼─────────────┤
│11    │日盛商業銀行      │債務人尚積欠本金420,389元 │
│      │股份有限公司      │。                        │
├───┼─────────┼─────────────┤
│12    │中國信託商業銀行  │債務人計至97年10月6日止， │
│      │股份有限公司      │尚積欠信用卡帳款238,232元 │
│      │                  │。                        │
├───┼─────────┼─────────────┤
│13    │永豐信用卡        │債務人尚積欠22,102元，及其│
│      │股份有限公司      │中19,752元自97年9月4日起至│
│      │                  │清償日止按年息百分之19.97 │
│      │                  │計算之利息，累計利息為1,96│
│      │                  │6元、違約金及費用為384元。│
└───┴─────────┴─────────────┘


司法院資訊處製作；財團法人民間司法改革基金會備份。
